---
title: "[COURS2] Accessibilité"
subtitle: "Masters Géoprisme et Carthageo"
date: "09/01/2025"
author: "Claude Grasland, Marianne Guérois, Malika Madelin"
format:
  html:
    link-external-newwindow: true
    embed-resources: true
    theme: yeti
    smooth-scroll: true
    fontsize: 0.9em
    toc: true
    toc-depth: 2
    toc-title: "."
    bibliography: [bib.bib]
    css: custom.css
    crossrefs-hover: false
    number-sections: true
execute:
  warning: false
  message: false 
  cache: false  
  echo: false 
knitr:
  opts_chunk:
    out.width: "100%"
editor_options: 
  chunk_output_type: console
editor: 
  markdown: 
    wrap: 72
---





```{r}
library(sf)
library(mapsf)
library(dplyr)
library(knitr)

library(ggplot2)
library(plotly)
library(LexisPlotR)

library(kableExtra)
```



-----------------------------------------------------------------------

::: {.callout-note title="A propos de ce document"}
Ce support de cours “Analyse spatiale, formes et processus” a été créé pour la session 2025-26 du cours d'analyse spatiale des phénomènes sociaux destiné aux étudiant·es de géographie des universités Paris Cité et Paris 1 Panthéon-Sorbonne.

:::


# DÉFINITION DE L'ACCESSIBILITÉ


## Définition

Selon le dictionnaire d'analyse spatiale de Bavoux & Chapelon (2014), l'***[accessibilité]{.mark}*** se définit comme *"La plus ou moins grande facilité avec laquelle des lieux, des personnes ou des activités économiques peuvent être atteints".*

Si elle a l'avantage de la simplicité, cette définition n'en demeure pas moins incomplète puisqu'elle oublie de préciser **QUI** sont les acteurs et actrices mobiles qui souhaitent accéder à des lieux, des personnes ou des activités et **POUQUOI** ils et elles effectuent cette mobilité. Elle ne précise pas non plus **COMMENT** ces acteurs et actrices mobiles vont effectuer une mobilité et **QUAND** elle aura lieu puisqu'elle s'inscrit dans le temps. Enfin, la définition n'explicite pas **COMBIEN** sera le coût de la mobilité en temps, énergie, argent, etc.

Bref, si l'on veut définir un peu la notion d'***[accessibilité]{.mark}***, il faut se doter d'un cadre formel, abstrait, permettant ensuite de spécifier les différentes situations particulières d'analyse de l'accessibilité. 

## Formalisation

Si l'on revient sur l'axiomatique proposée lors du cours d'introduction du [chapitre 1](https://worldregio.github.io/anspa/cours1.html){target=_blank}, on se rend compte que l'accessibilité met en jeu plusieurs éléments :

- **une population mobile** : c'est-à-dire un ensemble d'individus dotés de moyens de déplacement au cours du temps à l'intérieur d'un certain espace ;
- **un ensemble de ressources localisées** : c'est-à-dire des éléments attractifs - ou répulsifs - localisés dans le même espace que la population et susceptibles d'attirer ou au contraire de repousser les individus et de déclencher leur mobilité ;
- **une géométrie commune** à la population et aux ressources permettant de définir une distance entre les uns et les autres, soit directement, soit par l'entremise de lieux.

## Exemples théoriques

Reprenons deux exemples vus dans le cours d'introduction :

```{r, fig.width=8, fig.height=7}
# Choix du Monde
world <- readRDS("data1/space005.RDS")
jeu <- world  %>% filter(family=="♥") %>% arrange(level)
trade<-jeu
trade$taille <- as.numeric(trade$level)
trade$taille[trade$level=="A"]<-1
trade$taille[trade$level=="D"]<-40
trade$taille[trade$level=="V"]<-15
trade$fonction = "demande"
trade$fonction[trade$level=="V"]<-"offre"
trade$fonction[trade$level=="D"]<-"offre"



# Visualisation
par(mar=c(0,0,3,0), mfrow=c(1,2))


mf_map(world, type="base",col="lightyellow")
mf_label(jeu, var="cards",cex = 1.5, col="red")
mf_layout(title = "Exemple 1 : individus dans l'espace", scale=F, credits = "", arrow=F, frame=T)


mf_map(world, type="base",col="lightyellow")
mf_map(trade,type="prop_typo",var=c("taille","fonction"),add=T, leg_pos = c("bottomright" ,"bottomleft"))
mf_label(trade, var="taille",cex = 1)
mf_layout(title = "Exemple 2 : populations et ressources", scale=F, credits = "", arrow=F, frame=T)

```


# EFFICACITÉ OU ÉQUITÉ ?

On suppose que les 12 individus représentés sur la figure de l'exemple 1 souhaitent se réunir et cherchent à choisir un lieu de rendez-vous qui soit défini de façon objective. Quel point choisiriez-vous ?


## Distance de Manhattan entre individus

On suppose que les déplacements s'effectuent en distance de Manhattan et le point de réunion est le domicile d'un des 12 individus. On peut alors établir la matrice de distance suivante entre les individus.

```{r}
mat <- as.matrix(dist(cbind(jeu$X,jeu$Y), method="manhattan", upper=T, diag=T))
row.names(mat)<-jeu$cards
colnames(mat)<-jeu$cards
kable(mat, caption = "Distances de Manhattan entre les individus")  %>% 
  row_spec(row = 0, color = "red") %>% 
  column_spec(1, color = "red")
```

- **[Efficacité]{.mark}** : La localisation la plus efficace est celle qui minimise la moyenne (ou la somme) des distances d'un individu à tous les autres. On pourra vérifier que le point le plus accessible est le <span style=color:red>2♥</span>.

```{r}
moy <- apply(mat, 1, mean, na.rm=T)
moy<-moy[order(moy)]
kable(moy, digits=2, caption = "Distance moyenne d'un point à tous les autres") %>% 
    column_spec(1, color = "red")

```


Mais en fait la solution optimale pourrait être obtenue plus simplement puisque la distance de Manhattan est décomposable selon X et Y. Le point le plus efficace est le point médian M :

$M = (mediane(X), mediane(Y)$. 


- **[Équité]{.mark}** : la localisation la plus efficace est celle qui minimise la distance maximale d'un point à tous les autres. On pourra vérifier que le point le plus équitable est le <span style=color:red>3♥</span>.

```{r}
max <- apply(mat, 1, max, na.rm=T)
max<-max[order(max)]
kable(max, digits=2, caption = "Distance maximale d'un point à tous les autres") %>% 
      column_spec(1, color = "red")
```

Ici encore, la distance de Manhattan facilite la recherche de la solution puisque l'on peut décomposer le problème sur X et Y. Le point le plus équitable est le point central C :

 $C = (\frac{max(X)-min(X)}{2}, \frac{max(Y)-min(Y)}{2})$





## Distance euclidienne entre population et espace

Si on suppose que les individus peuvent se réunir dans une case quelconque, occupée ou non par un membre de la population, on calcule la distance euclidienne entre les lieux occupés et les points potentiellement occupables, ce qui crée une matrice 48 x 12 dans notre exemple. On utilise cette fois-ci la distance euclidienne.

```{r}
mat2 <- as.matrix(st_distance(st_centroid(world), st_centroid(jeu)))
colnames(mat2) <- jeu$cards
row.names(mat2) <-world$ID
kable(head(mat2), digits=1, caption = "Distance entre espace et population") %>% 
      row_spec(0, color = "red")
```

Il n'est donc plus possible de trouver directement la solution optimale mais on peut le faire en réalisant une cartographie des scores de toutes les localisations possibles


```{r, fig.width=8, fig.height=7}

world$mean <- apply(mat2, 1,mean)
bestmean <- world %>% filter(mean == min(mean))
world$max <- apply(mat2, 1,max)
bestmax <- world %>% filter(max == min(max))
par(mfrow = c(1,2), mar=c(0,0,3,0))

mf_map(world, type="choro",var="mean",leg_horiz = T, leg_pos="bottom")
mf_map(st_centroid(jeu), type="base", col="blue", add=T, cex=3)
mf_map(bestmean, type = "base", col=NA, add=T,border="red", lwd=4)
mf_layout(title = "Distance euclidienne moyenne", scale=F, credits = "", arrow=F, frame=T)

mf_map(world, type="choro",var="max",leg_horiz = T, leg_pos="bottom")
mf_map(st_centroid(jeu), type="base", col="blue", add=T, cex=3)
mf_map(bestmax, type = "base", col=NA, add=T,border="red", lwd=4)
mf_layout(title = "Distance euclidienne maximale", scale=F, credits = "", arrow=F, frame=T)
```



---


## Exercice : la distance de Cotonou

[cliquez ici](https://ee-cist.github.io/SPA2-Distance/cours.html#b.1.3-la-distance-rectilin%C3%A9aire)



# ACCESSIBILITÉ MINIMALE

Considérons maintenant le problème d'accessibilité d'une population à un service. On part de l'exemple théorique n°2 qui définit deux tableaux correspondant respectivement à l'offre et la demande, c'est-à-dire aux lieux d'origine et de destination. 

## Formalisation

:::: {.columns}

::: {.column width="25%"}

```{r, fig.width=4, fig.height=7}
par(mar=c(0,0,3,0), mfrow=c(1,1))
mf_map(world, type="base",col="lightyellow")
mf_map(trade,type="prop_typo",var=c("taille","fonction"),add=T, leg_pos = c("bottomright" ,"bottomleft"))
mf_label(trade, var="taille",cex = 1)
mf_layout(title = "", scale=F, credits = "", arrow=F, frame=T)


```
:::

::: {.column width="2%"}
:::

::: {.column width="35%"}
On définit la demande comme un ensemble de *n* localisations 1..*i*..*n* de coordonnées (*Xi*, *Yi*) et de masses (*Mi*) :

```{r}
ori <- trade %>% filter(fonction == "demande") %>% 
        arrange(taille) %>% 
        mutate(i = 1:n()) %>%
            mutate(i = paste0("ORI",i)) %>%
        select(i , Xi = X,Yi=Y, Mi = taille, geometry)
kable(st_drop_geometry(ori),caption = "Localisation de la demande")

```
:::

::: {.column width="3%"}
:::

::: {.column width="35%"}

On définit l'offre comme un ensemble de *p* localisations 1..*j*..*p* de coordonnées (*Xj*, *Yj*) et de masses (*Mj*) :

```{r}
des <- trade %>% filter(fonction == "offre") %>% 
          mutate(j = 1:n()) %>%
          mutate(j = paste0("DES",j))%>%
          select(j, Xj=X,Yj=Y, Mj=taille, geometry)
kable(st_drop_geometry(des), caption = "Localisation de l'offre")
```

:::

On suppose qu'il est possible de définir une distance *Dij* entre les points de localisation de l'offre et de la demande. Dans le cas le plus simple, cette distance sera définie par une métrique portant sur les coordonnées des lieux où se situent respectivement l'offre et la demande. Soit par exemple la distance euclidienne entre les points de localisation de l'offre et de la demande :

$D_{ij} = \sqrt{(X_i-X_j)^2 + (Y_i-Y_j)^2 }$

```{r}
mat <-as.matrix(st_distance(st_centroid(ori),st_centroid(des)))
colnames(mat) <- des$j
rownames(mat) <- ori$i
kable(mat, digits=2, caption = "Distance euclidienne entre lieux d'origine et de destination")
```

::::

## Distance minimale non pondérée

On peut calculer pour chaque individu du lieu d'origine sa distance minimale au service ou commerce le plus proche. On obtient le tableau suivant :

```{r}
acc <-st_drop_geometry(ori) %>% select(i, Mi)
acc$Dmin <- apply(mat,1,min)
acc<-arrange(acc, Dmin)
kable(acc)
```

On peut alors calculer les paramètres principaux d'accessibilité minimale :

```{r}
summary(acc$Dmin)
```

La distance minimale d'accès au service est de 1 et la distance maximale de `{r} round(summary(acc$Dmin)["Max."], 2)`. En moyenne l'offre est localisée à `{r} round(summary(acc$Dmin)["Mean"], 2)` de la demande. Toutefois ce calcul ne tient pas compte du nombre de personnes localisées dans les différents lieux d'origine.

## Distance minimale pondérée par les origines

On calcule la quantité de mouvement *MDij* et on en déduit la distance moyenne franchie par un habitant en calculant la somme des mouvements divisée par la somme des individus.

```{r}
acc$MDij <- acc$Mi*acc$Dmin
sum(acc$MDij/sum(acc$Mi))
```

On voit que la valeur obtenue est plus grande (2.62) car les localisations éloignées sont aussi les plus peuplées.  Pour obtenir une vue plus complète, on calcule les fréquences cumulées de mouvements en fonction de la distance :

```{r}
acc$Cum_Mi <- cumsum(acc$Mi)
acc$Fcum <- 100*acc$Cum_Mi/sum(acc$Mi)
kable(acc, digits = 2, caption = "Calcul de la courbe d'accessibilité pondérée")
```

Il ne reste plus qu'à tracer la courbe des fréquences cumulées de population en fonction de la distance pour obtenir une vision synthétique de l'accessibilité de la population au service considéré. 


```{r}
g<- ggplot(acc, aes(x=Dmin, y = Fcum)) + 
     geom_line(col="red") +
     geom_point()+
     scale_x_continuous("Distance minimale au service ou commerce") +
     scale_y_continuous("Part cumulée de la population (en %) ") +
     ggtitle("Courbe d'accessibilité minimale de la population au service") +
    theme_minimal()
g
```

On peut alors apprécier plus précisément la distribution des personnes qui disposent d'une bonne accessibilité, d'une accessibilité moyenne ou d'une faible accessibilité. 



# AJUSTEMENT OFFRE/DEMANDE

## Scenario 1 : Ajustement de la demande à l'offre

:::: {.columns}

::: {.column width="60%"}

```{r, width=6, height=8}
par(mar=c(0,0,3,0), mfrow=c(1,1))
mf_map(world, type="base",col="lightyellow")
mf_map(trade,type="prop_typo",var=c("taille","fonction"),add=T, leg_pos = c("bottomright" ,"bottomleft"))
mf_label(trade, var="taille",cex = 1)

seg<-function(i,j,mycol,mysize){
  coo<-c(st_coordinates(st_centroid(trade[i,]))
       ,st_coordinates(st_centroid(trade[j,])))
arrows(x0 = coo[1],y0=coo[2],x1=coo[3],y1=coo[4],col=mycol,lwd=sqrt(mysize),angle = 10)
}
seg(2,12,"red",2)
seg(7,12,"red",7)
seg(6,12,"red",6)

seg(1,11,"blue",10)
seg(3,11,"blue",3)
seg(4,11,"blue",4)
seg(5,11,"blue",5)
seg(8,11,"blue",8)
seg(9,11,"blue",9)
seg(10,11,"blue",1)
mf_layout(title = "Scenario 1", scale=F, credits = "", arrow=F, frame=T)





```

:::

::: {.column width="40%"}
 
- Les individus les plus proches bénéficient en premier du service et obligent les autres à accepter une offre plus éloignée.
- Ceux qui sont les plus éloignés doivent accepter un coût de transport très important
- L'Etat peut le prende en charge ... mais pour combien de temps ?
 
:::

::::

## Scenario 2 : Réduction de la demande

:::: {.columns}

::: {.column width="60%"}

```{r, width=6, height=8}
par(mar=c(0,0,3,0), mfrow=c(1,1))
mf_map(world, type="base",col="lightyellow")
mf_map(trade,type="prop_typo",var=c("taille","fonction"),add=T, leg_pos = c("bottomright" ,"bottomleft"))
mf_label(trade, var="taille",cex = 1)

seg<-function(i,j,mycol,mysize){
  coo<-c(st_coordinates(st_centroid(trade[i,]))
       ,st_coordinates(st_centroid(trade[j,])))
arrows(x0 = coo[1],y0=coo[2],x1=coo[3],y1=coo[4],col=mycol,lwd=sqrt(mysize),angle = 10)
}
seg(2,12,"red",2)
seg(7,12,"red",7)
seg(6,12,"red",6)

seg(1,11,"blue",10)
seg(3,11,"blue",3)
seg(4,11,"blue",4)
#seg(5,11,"blue",5)
#seg(8,11,"blue",)
seg(9,11,"blue",9)
seg(10,11,"blue",1)
mf_layout(title = "Scenario 2", scale=F, credits = "", arrow=F, frame=T)





```

:::

::: {.column width="40%"}
 
- Les individus situés à une distance trop grande renoncent au service parce que le coût est trop élevé et  que l'état ne veut plus les rembourser.
- Du coup on peut réduire la capacité d'accueil du service dans les pôles qui perdent de l'activité.
 
:::

::::


## Scenario 3 : Ajustement de l'offre à la demande

:::: {.columns}

::: {.column width="60%"}

```{r, width=6, height=8}
trade2 <- trade
trade2$taille[11]<-24
trade2$taille[12]<-31
par(mar=c(0,0,3,0), mfrow=c(1,1))
mf_map(world, type="base",col="lightyellow")
mf_map(trade2,type="prop_typo",var=c("taille","fonction"),add=T, leg_pos = c("bottomright" ,"bottomleft"))
mf_label(trade2, var="taille",cex = 1)

seg<-function(i,j,mycol,mysize){
  coo<-c(st_coordinates(st_centroid(trade[i,]))
       ,st_coordinates(st_centroid(trade[j,])))
arrows(x0 = coo[1],y0=coo[2],x1=coo[3],y1=coo[4],col=mycol,lwd=sqrt(mysize),angle = 10)
}
seg(2,12,"red",2)
seg(7,12,"red",7)
seg(6,12,"red",6)

seg(1,11,"blue",10)
seg(3,12,"red",3)
seg(4,11,"blue",4)
seg(5,12,"red",5)
seg(8,12,"red",8)
seg(9,11,"blue",9)
seg(10,11,"blue",1)
mf_layout(title = "Scenario 3", scale=F, credits = "", arrow=F, frame=T)





```

:::

::: {.column width="40%"}
 
- On transfère une partie des capacité d'offre d'un cente à un autre pour minimiser les distances au service.
- Cela peut mécontenter les personnels des services concernés ...
:::

::::

## Scenario 4 : Ajout d'une nouvelle offre (P-Médiane)

:::: {.columns}

::: {.column width="60%"}

```{r, width=6, height=8}
trade3 <- rbind(trade, trade[1,])
trade3$X[13]<-4.5
trade3$Y[13]<-6.5
trade3$fonction[13]<-"offre"
trade3$geometry[13]<-world$geometry[42]
trade3$taille[11]<-24
trade3$taille[12]<-18
trade3$taille[13]<-13
par(mar=c(0,0,3,0), mfrow=c(1,1))
mf_map(world, type="base",col="lightyellow")
mf_map(trade3,type="prop_typo",var=c("taille","fonction"),add=T, leg_pos = c("bottomright" ,"bottomleft"))
mf_label(trade3, var="taille",cex = 1)

seg<-function(i,j,mycol,mysize){
  coo<-c(st_coordinates(st_centroid(trade3[i,]))
       ,st_coordinates(st_centroid(trade3[j,])))
arrows(x0 = coo[1],y0=coo[2],x1=coo[3],y1=coo[4],col=mycol,lwd=sqrt(mysize),angle = 10)
}
seg(2,12,"red",2)
seg(7,12,"red",7)
seg(6,12,"red",6)

seg(1,11,"blue",10)
seg(3,12,"red",3)
seg(4,11,"blue",4)
seg(5,13,"darkgreen",5)
seg(8,13,"darkgreen",8)
seg(9,11,"blue",9)
seg(10,11,"blue",1)
mf_layout(title = "Scenario 4", scale=F, credits = "", arrow=F, frame=T)





```

:::

::: {.column width="40%"}
 
- On cherche à maximiser l'efficacité (ou l'équité) en disposant plusieurs centres d'accès au service.
- Il s'agit de ce qu'on appelle un problème de P-médiane puisqu'on doit trouver plusieurs points médians.
- [Cf. Article de Arnorld & Peeters, 1995](https://www.persee.fr/doc/spgeo_0046-2497_1995_num_24_1_3343)
:::

::::



## Scenario 5 : Problème du voyageur de commerce

:::: {.columns}

::: {.column width="60%"}

```{r, width=6, height=8}
trade4 <- trade[-11,]

trade4$taille[11]<-55
par(mar=c(0,0,3,0), mfrow=c(1,1))
mf_map(world, type="base",col="lightyellow")
mf_map(trade4,type="prop_typo",var=c("taille","fonction"),add=T, leg_pos = c("bottomright" ,"bottomleft"))
mf_label(trade4, var="taille",cex = 1)

seg<-function(i,j,mycol,mysize){
  coo<-c(st_coordinates(st_centroid(trade4[i,]))
       ,st_coordinates(st_centroid(trade4[j,])))
segments(x0 = coo[1],y0=coo[2],x1=coo[3],y1=coo[4],col=mycol,lwd=sqrt(mysize),angle = 10)
}
seg(11,6,"red",2)
seg(6,7,"red",2)
seg(7,8,"red",2)
seg(8,5,"red",2)
seg(5,1,"red",2)

seg(1,10,"red",2)
seg(10,4,"red",2)
seg(4,9,"red",2)
seg(9,3,"red",2)
seg(3,2,"red",2)
seg(2,11,"red",2)

mf_layout(title = "Scenario 5", scale=F, credits = "", arrow=F, frame=T)





```

:::

::: {.column width="40%"}
 
- On apporte le service en effectuant un parcours qui minimise le coût total de déplacement et est plus économique en distance
- Le choix de la solution optimale est un problème mathématique et informatique classique qui ne dispose pas de solution analytique simple mais nécessite un algorithme . Pour plus de détails voir [ici](https://fr.wikipedia.org/wiki/Probl%C3%A8me_du_voyageur_de_commerce)
:::

::::



## Scenario 6 : Problème des K-voyageurs de commerce 

:::: {.columns}

::: {.column width="60%"}

```{r, width=6, height=8}
trade3 <- rbind(trade, trade[1,])
trade3$X[13]<-4.5
trade3$Y[13]<-6.5
trade3$fonction[13]<-"offre"
trade3$geometry[13]<-world$geometry[42]
trade3$taille[11]<-24
trade3$taille[12]<-18
trade3$taille[13]<-13
par(mar=c(0,0,3,0), mfrow=c(1,1))
mf_map(world, type="base",col="lightyellow")
mf_map(trade3,type="prop_typo",var=c("taille","fonction"),add=T, leg_pos = c("bottomright" ,"bottomleft"))
mf_label(trade3, var="taille",cex = 1)

seg<-function(i,j,mycol,mysize){
  coo<-c(st_coordinates(st_centroid(trade3[i,]))
       ,st_coordinates(st_centroid(trade3[j,])))
segments(x0 = coo[1],y0=coo[2],x1=coo[3],y1=coo[4],col=mycol,lwd=sqrt(mysize),angle = 10)
}
seg(12,2,"red",2)
seg(2,3,"red",2)
seg(3,7,"red",2)
seg(7,6,"red",2)
seg(6,12,"red",2)

seg(11,10,"blue",2)
seg(10,1,"blue",2)
seg(1,9,"blue",2)
seg(9,4,"blue",2)
seg(4,11,"blue",2)


seg(13,5,"darkgreen",2)
seg(5,8,"darkgreen",2)
seg(8,13,"darkgreen",2)

mf_layout(title = "Scenario 6", scale=F, credits = "", arrow=F, frame=T)





```

:::

::: {.column width="40%"}
 
- On garde la logique du voyageur de commerce pour réduire le coût total de déplacement. Mais on multiplie les circuits indépendants pour raccourcir le parcours de chaque voyageur.
- Le problème informatique est encore plus compliqué que celui du voyageur de commerce unique
:::

::::
